# 请教陈版：关于通过多次交易分步实现的企业合并---商誉的问题

提问人：zrq02 时间：2011-06-07 08:30:48
下面是讲解 2010 年的例题。我的问题是：该例题的商誉确认明显与 2011 年CPA教材第 459 页的不同，请问到底哪个正确呢，难道我理解有误，先谢了。
(例21—7)甲公司20×6年 2 月 1 日取得了乙公司20%的股权，支付的现金为 3000 万元（公允价值），取得投资时乙公司可辨认净资产公允价值为 14000 万元。2×10年 7 月 31 日，甲公司另支付现金为 8000 万元取得了乙公司40%的股权，两项合计能够对乙公司实施控制；当日，甲公司持有的乙公司20%股权的公允价值为 4000 万元，账面价值为 3500 万元。购买日乙公司可辨认净资产公允价值为18000 万元。 （ 1 ）对于购买日（2×10年 7 月 31 日）之前，甲公司持有的乙公司20%股权投资可能存在以下三种情形： 一是对乙公司不具有共同控制和重大影响，且在活跃市场中没有报价、公允价值不能可靠计量的，甲公司在取得该股权投资时应当按照《企业会计准则第 2 号——长期股权投资》将该股权投资确认为长期股权投资，并采用成本法核算。 二是对乙公司不具有共同控制和重大影响，但在活跃市场中有报价、公允价值能够可靠计量的，甲公司在取得该股权投资时应当按照《企业会计准则第 22 号——金融工具确认和计量》将该股权投资确认为可供出售金融资产，其公允价值变动计入了资本公积，构成甲公司的其他综合收益。 三是对乙公司具有共同控制或重大影响，应当按照《企业会计准则第 2 号——长期股权投资》将股权投资确认为长期股权投资，并采用权益法核算，应享有乙公司除净利润以外的利得或损失的份额计入了其他综合收益。 在甲公司的个别财务报表中，应当以所持有的乙公司的20%股权投资的账面价值与新取得的40%股权投资所支付对价之和，作为该项长期股权投资的初始投资成本，从购买日（2×10年 7 月 31日）开始直接采用成本法核算，不需要对原来的账面价值（如第二种情形下可供出售金融资产在该日的账面价值或第三种情形下权益法核算的长期股权投资在该日的账面价值）按照成本法进行追溯调整。 在上述第二和第三种情形下，甲公司持有的乙公司20%股权通常会涉及其他综合收益，甲公司在购买日（2×10年 7 月 31 日）暂不对其他综合收益中与乙公司20%股权相对应的部分进行处理，应当在未来处置对乙公司的股权投资时，按照处置股权投资的比例将其他综合收益中与所处置投资相应比例的部分转为处置当期的投资收益。 （ 2 ）计算达到企业合并时应确认的商誉 原持有20%股份应确认的商誉 ＝30000000-140000000×20%＝ 2000000 （元） 进一步取得40%股份应确认的商誉 ＝80000000-180000000×40%＝ 8000000 （元） 合并财务报表中应确认的商誉 ＝2000000+8000000＝ 10000000 （元）

回答人：chenyiwei
《企业会计准则解释第 4 号》生效之后，对分步购买实现企业合并的商誉计算不能继续沿用原先《企业会计准则第 20 号——企业合并》的应用指南规定的计算方法，即“购买方在购买日确认的商誉（或计入损益的金额）应为每一单项交易产生的商誉（或应予确认损益的金额）之和”，而应当改为按下列公式计算： 购买方在购买日确认的商誉（或计入损益的金额）＝所转移的对价于购买日的公允价值＋分步购买中购买方原在被购买方中持有的权益于购买日的公允价值－被购买方可辨认净资产于购买日的公允价值×购买方增持股权后的持股比例
即：本案例中的商誉金额＝（4000+8000）-18000*60%=12000-10800=1200万元。